臺灣臺中地方法院民事判決
111年度家繼訴字第62號
原      告  台新資產管理股份有限公司

法定代理人  吳統雄  


訴訟代理人  梁熙    
            陳怡安  
被      告  謝官秀玉
            謝進鴻  
            謝進德  
            謝進輝  

上列當事人間代位請求分割遺產事件，本院於民國111年5月4日
言詞辯論終結，判決如下：
    主      文
一、被告應就被繼承人謝明傳所遺如附表一所示之遺產，辦理繼
    承登記。
二、被告就被繼承人謝明傳所遺如附表一所示之遺產，應依「本
    院分割方法」欄所示之方法分割。
三、訴訟費用由被告按附表二所示比例負擔。
    事實及理由
壹、程序方面：
    本件被告經合法通知，均未於言詞辯論期日到場，核無民事
    訴訟法第386條各款所列情形，按照家事事件法第51條準用
    民事訴訟法第385條第1項前段規定，爰依原告聲請，由其一
    造辯論而為判決，合先敘明。
貳、實體方面：
一、原告起訴主張略以：原告為被告謝官秀玉之債權人，經原告
    取得執行名義並換發債權憑證在案，計至民國95年1月19日
    止，被告謝官秀玉尚積欠原告新臺幣（下同）200,125元及
    利息等未為清償。被繼承人謝明傳於108年12月30日死亡，
    遺有如附表一所示之遺產，被告均為繼承人，應繼分如附表
    二所示，被告迄未辦理繼承登記，按其性質於未分割前屬全
    體繼承人公同共有，又被告未為分割之協議，致原告無法實
    現債權，因被告謝官秀玉怠於行使、並陷入無資力之狀態，
    而如附表一所示遺產並無不能分割之情形，亦無不分割之約
    定，惟被告均怠於辦理遺產分割，故仍為被告公同共有，致
    原告無法就債務人即被告謝官秀玉所繼承之遺產執行，為此
    依民法第242條、第1164條規定，代位被告謝官秀玉請求就
    如附表一所示遺產予以分割等語。並聲明：如主文所示。
二、被告經合法通知，均未於言詞辯論期日到場，亦未提出書狀
    作何聲明或陳述。
三、本院得心證之理由：
(一)原告主張被告謝官秀玉積欠原告債務未為清償，被繼承人謝
    明傳死亡，遺有如附表一所示之遺產，被告為其全體繼承人
    ，應繼分比例如附表二所示等事實，業據其提出本院104年
    度司執字第24118號債權憑證、本院109年度豐簡字第793號
    民事判決及確定證明書、戶籍謄本、繼承系統表、財政部中
    區國稅局遺產稅免稅證明書、土地物登記第一類謄本為證，
    是揆諸上開事證，原告上開主張，應堪信為真實。
(二)按繼承人有數人時，在分割遺產前，各繼承人對於遺產全部
    為公同共有。繼承人得隨時請求分割遺產，但法律另有規定
    或契約另有訂定者，不在此限，為民法第1151條、第1164條
    所明定。次按債務人怠於行使其權利時，債權人因保全債權
    ，得以自己之名義，行使其權利，同法第242條定有明文。
    債權人得予代位債務人行使之權利，並非僅以請求權為限，
    凡非專屬於債務人本身之權利，均得為之。此項代位權行使
    之範圍，就同法第243條但書規定旨趣推之，並不以保存行
    為為限，凡以權利之保存或實行為目的之一切審判上或審判
    外之行為，諸如假扣押、假處分、聲請強制執行、實行擔保
    權、催告、提起訴訟等，債權人皆得代位行使。又按共有物
    之分割，依共有人協議之方法行之；分割之方法不能協議決
    定，或於協議決定後因消滅時效完成經共有人拒絕履行者，
    法院得因任何共有人之請求，命為下列之分配：一、以原物
    分配於各共有人。但各共有人均受原物之分配顯有困難者，
    得將原物分配於部分共有人。二、原物分配顯有困難時，得
    變賣共有物，以價金分配於各共有人；或以原物之一部分分
    配於各共有人，他部分變賣，以價金分配於各共有人；以原
    物為分配時，如共有人中有未受分配，或不能按其應有部分
    受分配者，得以金錢補償之，民法第823條第1項、第824絛
    第1項、第2項、第3項分別定有規定。經查：
　1.被告謝官秀玉因繼承而取得附表一所示遺產之公同共有權利
    ，在遺產分割析算完畢前，尚無法自一切權利義務公同共有
    之遺產單獨抽離而為執行標的，應俟辦妥遺產分割，始得進
    行拍賣，故執行法院須待被告劉建伸已辦妥遺產分割或由原
    告代位提起分割遺產訴訟，俟公同共有關係消滅後，始得對
    被告劉建伸所分得部分執行（臺灣高等法院暨所屬法院98年
    法律座談會民執類提案第21號意旨參照）。又按分割共有物
    既對物之權利有所變動，即屬處分行為之一種，凡因繼承於
    登記前已取得不動產物權者，其取得雖受法律之保護、不以
    其未經繼承登記而否認其權利，但繼承人如欲分割其因繼承
    而取得公同共有之遺產，因屬於處分行為，依民法第759條
    規定，自非先經繼承登記，不得為之，且為訴訟經濟計，當
    事人一訴請求辦理繼承登記後再為分割，並無不可（最高法
    院68年度第13次民事庭會議、70年度第2次民事庭會議決議
    、69年台上字第1012號判例參照）。
　2.原告對被告謝官秀玉之債權未獲清償，亦經取得執行名義，
    且如附表一所示之遺產並無不能分割之情形，亦無不分割之
    約定，惟因被告謝官秀玉怠於行使遺產分割請求權，致原告
    無法就被告謝官秀玉分得部分執行，則原告為保全其對被告
    謝官秀玉之債權能獲得清償，自得依民法第242條之規定，
    代位行使被告謝官秀玉之遺產分割請求權。
　3.又被繼承人謝明傳所遺如附表一所示遺產尚未辦理繼承登記
    ，有上開土地登記謄本在卷可查，從而，原告代位請求被告
    謝官秀玉應就被繼承人謝明傳所遺如附表一所示之遺產辦理
    繼承登記，並請求分割如附表一所示之遺產，為有理由，應
    予准許。
(三)關於分割方法部分，原告主張如附表一所示遺產，應按如附
    表二所示應繼分比例採取分別共有方式分割，未據被告提出
    任何異議。本院審酌原告所主張之前揭分割方案僅將公同共
    有改為分別共有，並不損及被告之利益，況被告若各取得分
    別共有，對於所分得之應有部分均得以自由單獨處分、設定
    負擔，反而對於被告較為有利。從而，本院認依附表一「本
    院分割方法」欄所載之方法，分割被告公同共有如附表一所
    示之遺產，應為適當，爰判決如主文第二項所示。
(四)分割遺產之訴，係固有必要共同訴訟，分割後被告均蒙其利
    ，是本院認本件之訴訟費用應由被告依應繼分之比例，負擔
    訴訟費用，較為公允。爰判決如主文所示。
四、訴訟費用負擔之依據：家事事件法第51條、民事訴訟法第78
    條、第85條第1項前段。
中　　華　　民　　國　　111 　年　　5 　　月　　25　　日
                  家事法庭    法  官  郭書豪
以上正本係照原本作成
如對本判決上訴，須於判決送達後20日之不變期間內，向本院提
出上訴狀。如委任律師提起上訴者，應一併繳納上訴審裁判費。
中　　華　　民　　國　　111 　年　　5 　　月　　25　　日
                              書記官  古紘瑋
附表一：
编號 種類 項       目 本院分割方法 1 土地 臺中市○○區○○段0000地號 （權利範圍：28/90） 由被告按如附表二所示應繼分比例分割為分別共有。 2 土地 臺中市○○區○○段000地號 （權利範圍：28/90）  3 土地 臺中市○○區○○段000地號 （權利範圍：28/90）  4 土地 臺中市○○區○○段000地號 （權利範圍：28/90）  5 土地 臺中市○○區○○段000地號 （權利範圍：28/90）  6 土地 臺中市○○區○○段000地號 （權利範圍：28/90）  7 土地 臺中市○○區○○段000地號 （權利範圍：28/90）  8 土地 臺中市○○區○○段000地號 （權利範圍：28/90）  

附表二：
姓名 應繼分比例 謝官秀玉 1/4 謝進鴻 1/4 謝進德 1/4 謝進輝 1/4